臺灣雲林地方法院民事判決
110年度訴字第90號
原      告  何珮穎  

訴訟代理人  陳芷婕  

被      告  陳永來  
訴訟代理人  蔡富强律師
上列當事人間請求返還借款事件，本院於民國110年11月8日言詞
辯論終結，判決如下：
    主  文
原告之訴駁回。
訴訟費用由原告負擔。
    事 實 及 理 由
壹、程序方面：
一、按債務人對於支付命令於法定期間合法提出異議者，支付命
    令於異議範圍內失其效力，以債權人支付命令之聲請，視為
    起訴或聲請調解，民事訴訟法第519條第1項定有明文。查原
    告前依督促程序聲請發支付命令，經本院核發109年度司促
    字第10771號支付命令後，被告於法定期間聲明異議，前開
    支付命令已失其效力，即應視為債權人即原告已對債務人即
    被告提起訴訟，合先敘明。
二、按訴狀送達後，原告不得將原訴變更或追加他訴，但擴張或
    減縮應受判決事項之聲明者，不在此限，民事訴訟法第255
    條第1項第3款定有明文。查原告起訴時原聲明請求被告應給
    付原告新臺幣（下同）388萬元及自民國103年5月31日起至
    清償日止，按年息百分之6計算之利息。嗣於本院110年4月8
    日言詞辯論期日當庭變更請求之本金為3,590,558元，核屬
    減縮應受判決事項之聲明，揆諸上開規定，應予准許。
三、本件原告經合法通知，未於最後言詞辯論期日到場，核無民
    事訴訟法第386條各款所列情形，爰依被告之聲請，由其一
    造辯論而為判決。
貳、實體方面：
一、原告起訴主張：被告向原告借款888萬元，約定自100年11月
    起至110年10月止，每月清償9萬元，償還金額為1,080萬元
    ，兩造並簽訂房屋買賣及借款合約書，且被告將其與第三人
    大宇傳播有限公司共同簽發發票日期為100年11月30日、票
    面金額388萬元、到期日110年10月30日、受款人何珮穎及
　　發票日期為100年11月30日、票面金額500萬元、到期日110
    年10月30日、受款人陳芷婕之二紙本票（下合稱系爭本票）
    交付予原告作為上開借款之保證。其中388萬元之借款部分
    ，被告自100年11月10日至103年5月10日已清償859,260元，
    尚有自103年5月10日起至110年10月30日止之本金及利息未
    清等語，並聲明：被告應給付原告388萬元及自103年5月31
    日起至清償日止，按年息百分之6計算之利息。
二、被告則以：
㈠、系爭本票開立之原因係擔保兩造100年11月間房屋買賣及借款
    合約書之債務清償，兩造約定10年内攤還本金及利息，所以
    票載到期日為110年10月30日，並於票面註記：分10年按月
    償還，償還完畢此票作廢。嗣被告為清償原告上開債務以個
    人名義或被告獨資並任負責人之大宇傳播有限公司（台北富
    邦八德分行000000000000帳戶、000000000000支票帳戶、中
    信銀市府分行000000000000帳戶）、創藝玖玖電影製作有限
    公司（台北富邦銀行營業部000000000000支票帳戶），自10
    1年4月2日起迄106年12月26日止陸續以轉帳至原告台北富邦
    銀行00000000000000帳戶、台新銀行00000000000000帳戶或
    開票（按原告亦存入其台新銀行帳戶託收）之方式償還原告
    ，金額總計有6,015,000元，足證原告書狀以及其代理人庭
    訊供稱被告自101年11月借款迄今從未還款顯然不實。
㈡、嗣兩造於107年3月間重行約定上開債務之還款協議，雙方核
    算未清償債務餘額為500萬元，原告協助將借款擔保物過戶
    於新屋主，並解除終止10年還款合約。而500萬元剩餘債務
    之還款方式及日期，雙方另行約定被告於房屋買賣簽約同時
    給付原告200萬元（100萬元即期支票，另100萬元開立有擔
    保價值公司票，見票日期為107年4月30日）；房屋交屋給付
    原告300萬元，開立有擔保價值公司支票150萬元二張，見票
    日期為107年5月15日、107年5月22日。故原告所執之388萬
    元本票所擔保之債權，被告於107年3月前早已全數償還完畢
    ，依約定即應作廢。
㈢、兩造並於107年3月重行協議簽署之陳永來借款還款協議書（
    下稱系爭還款協議書），解除終止10年還款合約（即兩造10
    0年簽立之房屋買賣及借款合約書），雙方合意借款餘額為5
    00萬元，而此500萬元債務被告也依協議分別開立台北富邦
    銀行000000000帳號：票號AA0000000，面額100萬元，發票
    日107年3月22日，受款人何珮穎；票號AA0000000，面額100
    萬元，發票日107年4月30日，受款人何珮穎；票號AA000000
    0，面額300萬元，發票日107年6月10日，受款人何珮穎支票
    三紙給付予原告，並如期兌現清償完畢，而300萬元因被告
    資金調度關係，雙方合意延期並改為一次開立面額300萬元
    支票給付，而非150萬元支票二張。則兩造間之債權債務關
    係於107年6月10日最後一張300萬元支票兌現後，即已全數
    清償完畢而消滅。是原告辯稱兩造間並無系爭還款協議書未
    償還金額以500萬元計之協議，系爭還款協議書係被告偽造
    ，亦屬臨訟狡賴之偽詞，自無可採。
㈣、原告辯稱兩造並無系爭還款協議書之協議，卻又承認有收取
    被告履行系爭還款協議書所支付之面額100萬元、100萬元、
    300萬元合計500萬元之支票，臨訟又否認該三張支票與系爭
    還款協議書無關？但對何以三紙支票金額、時間均與系爭還
    款協議書之還款約定相符，以及為何收受被告獨資任負責人
    之創藝玖玖電影製作有限公司500萬元鉅額之支票，空言否
    認非被告還款自無可採，且該三張支票亦確實經原告存入其
    上述台新銀行00000000000000帳戶，足證兩造100年11月間
    簽立房屋買賣及借款合約書，確於107年3月間就未償還之金
    額達成以500萬元計算，並以開票分3期金額各為100萬元、1
    00萬元、300萬元方式清償達成協議，並經雙方簽名並蓋章
    ，兩造間之債權債務關係確已全數清償完畢而消滅。
㈤、至於原告辯稱其印章是被告保管，系爭還款協議書是被告所
    偽造亦非事實，被告否認。系爭還款協議書並非僅有蓋章，
    尚有原告及其女兒（即本件原告代理人）之簽名，而系爭還
    款協議書原告蓋用之印文與本件其申請支付命令之印文相符
    乃同一顆印章，故其辯稱印章是被告保管顯然不實，而其代
    理人之印文及簽名則與原告支付命令聲請狀檢附之證物2房
    屋買賣及借款合約書上之簽名與印文完全相符，原告否認系
    爭還款協議書之真實性，顯屬臨訟之狡賴，並有民事訴訟法
    第357條之1規定：「當事人或代理人就真正之文書，故意爭
    執其真正者，法院得以裁定處新臺幣三萬元以下罰鍰」之情
    事，請鈞院依法裁罰以彰顯法院之尊嚴與公義。
㈥、再按民事訴訟法第249條之1規定：「前條第一項第八款，或
    第二項情形起訴基於惡意、不當目的或有重大過失者，法院
    得各處原告、法定代理人、訴訟代理人新臺幣十二萬元以下
    之罰鍰。前項情形，被告之日費、旅費及委任律師為訴訟代
    理人之酬金，為訴訟費用之一部，其數額由法院酌定之；並
    準用第七十七條之二十四第二項、第七十七條之二十五第二
    項、第四項之規定。」本件原告明知債權已清償消滅，卻仍
    基於惡意、不當目的，引據已合意解除終止之房屋買賣及借
    款合約書、已作廢本票，杜撰被告未如期清償債務之不實起
    訴情節，事實及法律上之主張明顯欠缺合理依據，實乃惡意
    、不當起訴，浪費法院訴訟資源，並造成被告增加委任律師
    應訴答辯之訴訟費用支出，被告請求鈞院依民事訴訟法第24
    9條之1條規定對原告惡意、不當目的之濫訴，裁處12萬元以
    下罰鍰，以儆效尤，並酌定被告委任律師為訴訟代理人之酬
    金8萬元為訴訟費用之一部等語資為抗辯。
㈦、並聲明：原告之訴駁回。
三、兩造不爭執之事實：
㈠、被告於100年3月間向原告借款888萬元，並簽立房屋買賣及借
    款合約書，被告並交付由其與大宇傳播有限公司共同簽發之
    系爭本票作為上開借款之擔保。
㈡、被告有交付原告台北富邦銀行帳號000000000之支票三紙，即
    ：票號AA0000000，面額100萬元，發票日107年3月22日，受
    款人何珮穎；票號AA0000000，面額100萬元，發票日107年4
    月30日，受款人何珮穎；票號AA0000000，面額300萬元，發
    票日107年6月10日，受款人何珮穎，該三紙支票業經原告兌
    現。
四、得心證之理由：
    本件之爭點在於：系爭還款協議書是否為兩造就被告向原告
    借款888萬元之借款（下稱「本件借款」）金額重新彙算後
    所簽立？被告是否已清償該借款？
㈠、按當事人主張有利於己之事實，就其事實有舉證之責任。私
    文書經本人簽名、蓋章或按指印者，推定為真正；私人之印
    章，由自己使用為常態，被人盜用為變態，主張變態事實之
    當事人，自應就此印章被盜用之事實負舉證責任（最高法院
    103年度臺上字第2652號及110年臺簡上字第3號判決意旨參
    照）。
㈡、被告辯稱系爭還款協議書乃兩造就「本件借款」金額重新彙
    算後所簽立，其上簽名都是原告之訴訟代理人陳芷婕等語，
    原告辯稱當初印章都是被告保管，系爭還款協議書上之簽名
    並非原告及原告之訴訟代理人陳芷婕所親簽，印章亦非渠等
    所蓋印，系爭還款協議書是被告所偽造等語。經查：
  ⒈觀諸兩造所不爭執之房屋買賣及借款合約書上見證人「陳芷
    婕」之蓋章與系爭還款協議書上之「陳芷婕」蓋章外觀，應
    屬同一印章，而原告之訴訟代理人於本院110年7月29日言詞
    辯論當庭表示兩造所不爭執之房屋買賣及借款合約書上原告
    及陳芷婕之名字都是其所親簽，是原告授權其代為簽名等語
    ，足以推論房屋買賣及借款合約書上「陳芷婕」之蓋章亦係
    原告之訴訟代理人所親自蓋印，且兩造間之「本件借款」相
    關事宜亦由原告授權由原告本件之訴訟代理人處理，是系爭
    還款協議書上「陳芷婕」之蓋章既與房屋買賣及借款合約書
    上「陳芷婕」之蓋章屬同一印章，則被告辯稱系爭還款協議
    書係經兩造於107年間彙算「本件借款」金額後另行簽立，
    應可採信。
  ⒉況佐以被告辯稱其自101年4月起至106月12月止就「本件借款
    」已清償6,015,000元，有被告製作還款明細表在卷可參（
    見本院卷第222至223頁），並有台北富邦商業銀行股份有限
    公司萬華分行110年5月5日北富銀萬華字第1101000012號函
    暨檢送之原告自100年11月1日起至107年6月30日止之交易明
    細及台新國際商業銀行110年5月6日台新作文字第11011121
    號函暨檢送之原告自100年11月1日起至107年6月30日止之交
    易明細（見本院卷第69至76頁、第77至177頁）附卷可稽，
    及兩造就「本件借款」原約定自100年11月至110年10月止，
    每月月底償還原告本息9萬元；分120期清償，總金額為1,08
    0萬元，此有房屋買賣及借款合約書在卷可考，可知被告自1
    01年4月才開始清償「本件借款」，清償之金額多以每次9萬
    元，有時多於或少於9萬元，被告顯未依兩造之約定方式清
    償債務，則兩造於107年3月就被告未依約準時還款，扣除上
    開被告辯稱已清償之金額，與彙算「本件借款」尚未清償之
    金額為500萬元之金額相近，益徵系爭還款協議書為兩造就
    「本件借款」金額重新彙算後所簽立甚明。
  ⒊原告雖辯稱系爭還款協議書上簽名及蓋章為被告所偽造，係
    被告以其保管原告之印章所蓋印云云，然原告並未舉證以實
    其說，原告上開主張尚難採信。
㈢、按依債務本旨，向債權人或其他有受領權人為清償，經其受
    領者，債之關係消滅，民法第309條第1項定有明文。消費借
    貸之借用人主張借款業已清償，而貸與人主張借用人此項清
    償之款項，係屬另筆債務，並非系爭借款者，依舉證責任分
    配之原則，應由貸與人就另筆債務之存在負舉證責任（最高
    法院73年度臺上字第2383號判決意旨參照）。
　⒈兩造間就「本件借款」已於107年3月間重新彙算，並簽立系
    爭還款協議書，已如前所認定，而被告已依系爭還款協議書
    之約定清償500萬元，此有台北富邦銀行支票帳戶票根影本
    在卷足考，原告既不否認有收受該500萬元，則被告辯稱其
    已依系爭還款協議書清償原告500萬元，「本件借款」業經
    清償完畢等語，應屬可採。
　⒉原告雖主張被告上開所清償之500萬元，係被告另外積欠原告
    債務所為之清償金額云云，惟原告就兩造間有何其他債務之
    存在迄未主張及舉證以實其說，則依上開說明，原告前開主
    張，為無可採。從而，原告主張被告就「本件借款」尚積欠
    3,590,558元未清償云云，應無可採。
五、綜上所述，被告就「本件借款」已無積欠原告借款債務，應
    堪認定。從而，原告依消費借貸、票據之法律關係，請求被
    告給付3,590,558元及自103年5月31日起至清償日止，按年
    息百分之6計算之利息，為無理由，應予駁回。
六、本件被告固請求本院依民事訴訟法第249條之1規定對原告惡
    意、不當目的之濫訴，裁處12萬元以下罰鍰，並酌定被告委
    任律師為訴訟代理人之酬金8萬元為訴訟費用之一部云云，
    然按民事訴訟法第249條之1第1、2項規定：「前條第1項第8
    款，或第2項情形起訴基於惡意、不當目的或有重大過失者
    ，法院得各處原告、法定代理人、訴訟代理人新臺幣十二萬
    元以下之罰鍰。前項情形，被告之日費、旅費及委任律師為
    訴訟代理人之酬金，為訴訟費用之一部，其數額由法院酌定
    之；並準用第77條之24第2項、第77條之25第2項、第4項之
    規定。」同法第249條第1項第8款、第2項規定：「原告之訴
    ，有下列各款情形之一者，法院應以裁定駁回之。但其情形
    可以補正者，審判長應定期間先命補正：八、起訴基於惡意
    、不當目的或有重大過失，且事實上或法律上之主張欠缺合
    理依據；原告之訴，有下列各款情形之一者，法院得不經言
    詞辯論，逕以判決駁回之。但其情形可以補正者，審判長應
    定期間先命補正：一、當事人不適格或欠缺權利保護必要。
    二、依其所訴之事實，在法律上顯無理由。」，可知僅有在
    本院依民事訴訟法第249條第1項第8款、第2項規定裁定或判
    決駁回原告之訴時，始有適用民事訴訟法第249條之1第1、2
    項規定。而原告本件請求乃經本院調查後認定無理由，自不
    符合民事訴訟法第249條第1項第8款、第2項規定，併予說明
    。
七、本件事證已臻明確，兩造其餘之攻擊防禦方法及所提之證據
    ，經本院審酌後，認與判決結果不生影響，爰毋庸一一論述
    ，併此敘明。
八、訴訟費用負擔之依據：民事訴訟法第78條。
中　　華　　民　　國　 110　　年　　11　　月　　22　　日
                  民事第一庭    法  官  吳福森

以上正本係照原本作成。
如對本判決上訴，須於判決送達後20日內向本院提出上訴狀。如
委任律師提起上訴者，應一併繳納上訴審裁判費。
中　　華　　民　　國　 110　　年　　11　　月　　22　　日
                                書記官　程尹鈴